【裁判字號】    98,聲,33
【裁判日期】    980206
【裁判案由】    宣告沒收
【裁判全文】
臺灣臺東地方法院刑事裁定                98年度聲字第33號
聲  請  人  臺灣臺東地方法院檢察署檢察官
被      告  甲○○
上列被告因違反毒品危害防制條例案件（97年度戒毒偵字第7號
），聲請人聲請單獨宣告沒收（98年度聲沒字第5號），本院裁
定如下：
    主  文
扣案之第一級毒品海洛因貳小包（驗餘含袋淨重合計零點肆捌公
克）均沒收銷燬之。
    理  由
一、聲請意旨略以：被告甲○○自民國94年間某日起至96年3月2
    日止，連續在其臺東縣臺東市住處內，施用第一級毒品海洛
    因多次，嗣於96年3月2日為警在同縣市○○街與杭州街口查
    獲，並扣得海洛因 2小包（不含袋合計淨重0.09公克）案件
    ，業經臺灣臺東地方法院檢察署檢察官以97年度戒毒偵字第
    7號為不起訴處分確定，而前揭扣案之海洛因2小包係屬第一
    級毒品之違禁物，爰依法聲請宣告沒收等語。
二、按違禁物單獨宣告沒收，具有非拘束人身自由之保安處分性
    質，應適用裁判時之法律（最高法院73年度臺上字第6840號
    、87年度臺上字第1262號判決意旨可資參照），而刑法第40
    條、第38條雖已於94年2月2日修正，並自95年7月1日起施行
    ，然依上開說明，尚不生新舊法比較之問題，是單獨宣告沒
    收者，自應適用現行刑法第40條第 2項、第38條之規定。次
    按違禁物，不問屬於犯罪行為人與否，沒收之，且得單獨宣
    告沒收，刑法第38條第1項第1款、第2項、第40條第2項分別
    定有明文，若案件未起訴者，應由檢察官聲請法院以裁定沒
    收之，司法院則著有18年院字第67號解釋可參。又海洛因屬
    毒品危害防制條例第 2條第2項第1款所稱之第一級毒品，依
    同條例第11條第 1項規定，不得持有之，故屬違禁品，如經
    查獲，應依同條例第18條第 1項前段規定，沒收銷燬之。再
    按同條例第18條第1項前段係刑法第40條第2項之特別規定，
    依「特別法優於普通法原則」，自應優先適用同條例第18條
    第1項前段之規定，亦即超越並修正刑法第40條第2項「得單
    獨宣告沒收」之規定，而更易為「得單獨宣告沒收並銷燬之
    」（臺灣高等法院94年度抗字第286號裁定意旨參照）。
三、經查，被告甲○○基於施用第一級毒品海洛因之概括犯意，
    自94年7、8月間某日起至96年3月2日下午 2時止，在其臺東
    縣臺東市○○路○段166巷38號住處內等地，連續以注射針筒
    施打方式施用海洛因多次，嗣於96年3月2日晚間 8時10分許
    ，為警在同縣市○○街與杭州街口查獲，並扣得不明白色粉
    末 2小包（驗餘含袋淨重合計0.48公克）等物，經本院於同
    年3月3日以96年度毒聲字第23號裁定送觀察、勒戒後，因認
    有繼續施用毒品之傾向，復經本院於96年 4月30日以96年度
    毒聲字第50號裁定令入戒治處所強制戒治，至97年 2月18日
    因無繼續強制戒治之必要而停止執行，並由臺灣臺東地方法
    院檢察署檢察官以97年度戒毒偵字第 7號等案件為不起訴處
    分確定等情，業據本院核閱全案卷證屬實，並有前揭不起訴
    處分書、臺東縣警察局保安隊搜索扣押筆錄及扣押物品目錄
    表、臺灣臺東地方法院檢察署96年度煙毒保字第 7號扣押物
    品清單及臺灣高等法院被告前案紀錄表各 1份在卷可稽。又
    前揭扣案之不明白色粉末 2小包（驗餘不含袋合計淨重0.09
    公克）經送鑑驗結果，均含有第一級毒品海洛因之成分，有
    法務部調查局96年4月6日調科壹字第09623030930號鑑定書1
    紙附卷可按，足認上揭扣案之白色粉末 2小包皆屬第一級毒
    品海洛因，為違禁物無訛，自應依毒品危害防制條例第18條
    第1項前段沒收銷燬之。另按同條例第18條第1項規定得諭知
    沒收並銷燬者，以查獲之毒品及專供製造或施用毒品之器具
    為限，固不及於毒品之外包裝，惟若外包裝與沾附之毒品無
    法析離，自應將外包裝併該毒品諭知沒收並銷燬之；又法務
    部調查局等鑑定機關鑑定毒品時，一般係以傾倒之方式，將
    包裝袋內之毒品倒出與包裝袋分離而稱重，必要時亦會輔以
    刮杓取出袋內粉末，然無論依何種方式分離，包裝袋內均會
    有極微量毒品殘留（最高法院94年度臺上字第6213號暨95年
    度臺上字第3739號判決意旨可資參照）。準此，包裝前開海
    洛因之夾鏈袋 2只（空包裝總重計0.39公克），雖係被告用
    以包裹毒品，防止其裸露、逸出及受潮，以便攜帶施用，惟
    參諸上揭說明，鑑定機關鑑定時，無論以何種方式刮取分離
    毒品秤重，其包裝袋內仍會有極微量之毒品殘留，是前開夾
    鏈袋既係用以包裝海洛因，則該等夾鏈袋與其內包裝之海洛
    因分離時，仍會有極微量之海洛因殘留而難以析離，足認上
    開包裝夾鏈袋與扣案之海洛因具有不可析離之關係，皆應一
    併沒收銷燬。從而，聲請人據此聲請單獨宣告沒收銷燬，核
    與前揭規定並無不合，應予准許。
四、爰依毒品危害防制條例第18條第1項前段，刑法第40條第2項
    ，裁定如主文。
中    華    民    國    98    年    2     月    6     日
                  刑事第三庭  法  官  劉正偉
以上正本證明與原本無異。
如不服本裁定，應於裁定送達後5日內向本院提出抗告狀（須附
繕本）。「切勿逕送上級法院」
                              書記官  王君雄
中    華    民    國    98    年    2     月    6     日


司法院資訊處製作；財團法人民間司法改革基金會備份。
